ACORDAO-COMPLETO-2412075

ACÓRDÃO 11300/2020 ATA 35/2020 - PRIMEIRA CÂMARA

VISTOS, relatados e discutidos estes autos em que se aprecia pedido de reexame interposto por Ademir Alves do Amaral contra o Acórdão 13227/2019-TCU-Primeira Câmara, por meio do qual o Tribunal julgou representação acerca de possíveis irregularidades ocorridas no Crea/SP e, no que interessa ao recorrente, aplicou-lhe a multa prevista no art. 58, inciso II, da Lei 8.443/1992,
ACORDAM os Ministros do Tribunal de Contas da União, reunidos em Sessão da Primeira Câmara, diante das razões expostas pelo Relator, em:
9.1. com fundamento nos arts. 33 e 48 da Lei 8.443/1992, conhecer e dar provimento ao presente pedido de reexame para excluir a multa aplicada a Ademir Alves do Amaral por meio do subitem 9.4 do Acórdão 13227/2019-TCU-Primeira Câmara;
9.2. dar ciência deste acórdão ao recorrente.

Pedido de reexame interposto contra acórdão por meio do qual o Tribunal julgou representação acerca de possíveis irregularidades ocorridas no Crea/SP e, no que interessa ao recorrente, aplicou-lhe multa.

Primeira Câmara

Conselho Regional de Engenharia e Agronomia do Estado de São Paulo.

3. Recorrente: Ademir Alves do Amaral (XXX.590.268-XX).

13.1. Ministros presentes: Walton Alencar Rodrigues (Presidente) e Bruno Dantas (Relator).
13.2. Ministros-Substitutos convocados: Marcos Bemquerer Costa e André Luís de Carvalho.
13.3. Ministro-Substituto presente: Augusto Sherman Cavalcanti.

BRUNO DANTAS

Ministro-Substituto Weder de Oliveira.

Cuidam os autos de pedido de reexame interposto por Ademir Alves do Amaral (peça 100) contra o Acórdão 13227/2019-TCU-Primeira Câmara, por meio do qual o Tribunal, no que interessa ao recorrente, aplicou-lhe multa no valor de R$ 3.112,00, com fundamento no art. 58, inciso II, da Lei 8.443/1992.
A representação de que trata os autos examinou possíveis irregularidades ocorridas no Conselho Regional de Engenharia e Agronomia do Estado de São Paulo (Crea/SP) , referentes a contratos de manutenção e adequação prediais em imóveis sob sua responsabilidade.
A deliberação recorrida, relatada pelo Ministro-Substituto Weder de Oliveira, apresentou o seguinte teor:
"9.1. conhecer da presente representação uma vez atendidos os requisitos de admissibilidade previstos nos arts. 235 e 237, inc. III, do Regimento Interno/TCU, para, no mérito, ser considerada parcialmente procedente;
9.2. acolher as razoes de justificativas apresentadas por Nivaldo José Bósio;
9.3. rejeitar parcialmente as alegações de defesa apresentadas por Francisco Yutaka Kurimori, Luiz Roberto Sega, e Ademir Alves do Amaral;
9.4. aplicar aos Srs. Francisco Yutaka Kurimori, Luiz Roberto Sega, e Ademir Alves do Amaral, com fundamento no art. 58, inc. II da Lei 8.443/1992, c/c o art. 268, inc. II do do RI/TCU, multa no valor de R$ 3.112,00 (três mil e cento e doze reais) e fixando o prazo de quinze dias, a contar da notificação, para que comprovem, perante o Tribunal (art. 214, inc. III, alínea 'a' do RI/TCU) , o recolhimento das dívidas aos cofres do Tesouro Nacional, atualizadas monetariamente desde a data do acórdão até a do efetivo recolhimento, se forem pagas após o vencimento, na forma da legislação em vigor;
9.5. autorizar, desde logo, nos termos do art. 28, II, da Lei 8.443/1992, a cobrança judicial da dívida, caso não atendidas as notificações;
9.6. determinar ao Conselho Regional de Engenharia e Agronomia de São Paulo (Crea/SP) que:
9.6.1. promova, se ainda não o fez, o levantamento dos quantitativos efetivamente executados no âmbito dos contratos C-53/2014-Supjur, C-43/2015-Projur e C-44/2015-Projur, em confronto com os valores medidos e pagos, nos termos propostos pela própria assessoria do Conselho quando da análise dos processos L-136/2014 e L-146/2014, e, caso identificada a ocorrência de prejuízo, sejam apontados os valores e respectivos responsáveis, com vistas à reposição dos débitos aos cofres do Conselho, instaurando a competente Tomada de Contas Especial, conforme definido na IN/TCU 71/2012, caso não obtenha sucesso com as medidas administrativas necessárias à elisão do dano;
9.6.2. com fulcro no art. 106, §5°, da Resolução-TCU 259/2014, que informe ao Tribunal as providências adotadas em relação à determinação anterior, incluindo essas informações, assim como os resultados alcançados com as medidas adotadas, em registros analíticos no relatório de gestão a ser oportunamente encaminhado ao Tribunal para exame por ocasião da apreciação das contas;
9.7. dar ciência ao Conselho Regional de Engenharia e Agronomia de São Paulo (Crea/SP) acerca das irregularidades apuradas nos presentes autos com vistas a evitar novas ocorrências:
9.7.1. acompanhamento e pagamento dos serviços no âmbito dos contratos C-53/2014-Supjur, C-43/2015-Projur e C-44/2015-Projur, os quais foram celebrados com objeto amplo, sem discriminação dos serviços, e respectivas quantidades, que seriam executados em cada uma das unidades do Crea-SP, em ofensa ao disposto nos arts. 54, § 1º, e 55, inc. I, da Lei 8.666/1993, inviabilizando a aferição dos serviços e quantidades efetivamente executados;
9.7.2. fiscalização deficiente dos contratos C-53/2014-Supjur, C-43/2015-Projur e C-44/2015-Projur, em decorrência da ausência de projeto básico e detalhamento dos serviços por unidade, em afronta aos arts. 7º, §§ 1º, 2º, I e II, 67, 69 e 70 da Lei 8.666/1993;
9.8. dar ciência ao Conselho Federal de Engenharia e Agronomia que as unidades jurisdicionadas cujos responsáveis terão processos de contas ordinárias constituídos para julgamento são definidas anualmente, por decisão do próprio TCU, nos termos do art. 6º da Lei 8.443/1992, do art. 188 do Regimento Interno/TCU, e do art. 4º da Instrução Normativa TCU 63/2010; e que a solicitação de realização de fiscalização, é de competência privativa do Congresso Nacional, de suas Casas e de suas respectivas comissões, consoante disposto no art. 71, inc. IV, da Constituição Federal, c/c o art. 38, inc. I, da Lei 8.443/1992, e o art. 232 do RI/TCU;
9.9. encaminhar ao Conselho Federal de Engenharia e Agronomia (Confea) cópia da presente decisão.
9.10. Encerrar e arquivar os autos."
Admitido o processamento do recurso, porquanto preenchidos os requisitos previstos nos arts. 33 e 48 da Lei 8.443/1992, conferi efeito suspensivo aos itens 9.1, 9.3, 9.4 e 9.5 do acórdão recorrido em relação ao recorrente (peça 104) .
Instruído o presente feito, faço reproduzir, com os ajustes que julgo pertinentes, o exame técnico e o encaminhamento oferecidos pela Secretaria de Recursos deste Tribunal (peça 120) , que contou com a anuência do corpo diretivo da unidade (peça 121) :
"HISTÓRICO
2. Trata-se de representação formulada por Fabiano Augusto Rodrigues Urbano, Superintendente Administrativo e Financeiro do Conselho Federal de Engenharia e Agronomia (Confea) , acerca de possíveis irregularidades na gestão do Conselho Regional de Engenharia e Agronomia do Estado de São Paulo (Crea/SP) .
2.1. As possíveis irregularidades denunciadas e investigadas foram as seguintes (peça 1) :
 (i) comercialização ou indução à adesão a determinados planos de saúde pelo CREA/SP por meio de sítios eletrônicos, desviando a finalidade do conselho regional, que é a fiscalização das profissões regulamentadas;
 (ii) arrecadação e distribuição irregular da taxa denominada Anotação de Responsabilidade Técnica  (ART) , inviabilizando a prestação de contas de convênios e a devida aplicação dos recursos públicos; e
 (iii) a realização de obras clandestinas num prédio do CREA/SP localizado na cidade de Limeira/SP, ou seja, a execução de obra de engenharia em imóvel de propriedade do Conselho Regional sem as devidas autorizações emitidas pela respectiva Prefeitura.
2.2. De antemão, a então Secex-SP afastou as ocorrências 'i' e 'ii' e deu prosseguimento à apuração da ocorrência 'iii', realizando diligências ao Crea-SP (peça 79, p. 1) .
2.3. As irregularidades evidenciadas pela Secex-SP a partir da análise do item (iii) da peça inicial, atinente aos contratos de obras e serviços de engenharia, foram (a) o uso indevido de sistema de registro de preços, por meio de pregões eletrônicos já executados (pregões eletrônicos 1/2013- SRP e 9/2014 - SRP, do 16º Batalhão Logístico - Exército Brasileiro) ; (b) a celebração de contratos com objeto amplo, sem discriminação dos serviços e das respectivas quantidades, e respectivo pagamento dos serviços; e (c) a fiscalização deficiente da execução (peça 79, p. 2) .
2.4. No que interessa para o julgamento do presente recurso, foi realizada a audiência de Ademir Alves do Amaral pelas seguintes condutas (peça 58) :
a) utilização indevida do sistema de registro de preços, por meio do pregão eletrônico 9/2014-SRP do 16º B Log, para contratação de obras de engenharia, nos termos do contrato C-43/2015-Projur, em ofensa ao disposto no art. 15, inciso II, da Lei 8.666/1993, no art. 11 da Lei 10.520/2002, no art. 6º do Decreto 5.450/2005, no art. 3º do Decreto 7.892/2013, e na jurisprudência do TCU;
b) acompanhamento e pagamento dos serviços no âmbito do contrato C-53/2014-Supjur, o qual foi celebrado com objeto amplo, sem discriminação dos serviços, e respectivas quantidades, que seriam executados em cada uma das unidades do Crea-SP, em ofensa ao disposto nos arts. 54, § 1º, e 55, inciso I, da Lei 8.666/1993, inviabilizando a aferição dos serviços e quantidades efetivamente executados;
c) fiscalização deficiente do contrato C-53/2014-Supjur, acarretando a execução e o pagamento de serviços com qualidade insatisfatória, em ofensa ao disposto nos arts. 67, 69 e 70 da Lei 8.666/1993.
2.5. Já no âmbito da Selog, foi proposto o afastamento do item 'a', para todos os responsáveis, em razão de o Acórdão 1180/2015-TCU-Plenário já ter afastado a irregularidade em caso similar (peça 79, p. 2) .
2.6. Ao cabo da instrução processual, a Selog, propôs a rejeição das alegações de defesa do recorrente relacionadas aos itens 'b' e 'c' e a aplicação da multa prevista art. 58, inciso II, da Lei 8.443/1992.
2.7. O relator a quo, Ministro-Substituto Weder Oliveira anuiu com as propostas da unidade instrutora (peça 79) e foi acompanhado pelos demais ministros da Colenda 1ª Câmara (peça 78) .
2.8. Irresignado, Ademir Alves do Amaral interpôs o presente pedido de reexame (peça 100) , que se fundamenta nas altercações que, adiante, passar-se-á a relatar.
2.9. Por último, os responsáveis Francisco Yutaka Kurimori e Luiz Roberto Sega interpuseram pedido de reexame (peça 105) , que, todavia, não foi conhecido pelo Acórdão 4037/2020-TCU-Primeira Câmara (peça 114) , em razão de intempestividade e por não ter trazido elementos supervenientes capazes de alterar o mérito do acórdão recorrido.
EXAME DE ADMISSIBILIDADE
3. Reitera-se o exame preliminar de admissibilidade proposto na instrução precedente desta unidade instrutora (peça 102) , ratificado pelo Ministro-Relator Bruno Dantas (peça 104) , que concluiu pelo conhecimento do pedido de reexame acostado à peça 100, com fundamento no art. 48 da Lei 8.443/1992, c/c os arts. 285 e 286, parágrafo único, do RI/TCU, suspendendo-se os efeitos dos itens 9.3, 9.4 e 9.5 do Acórdão 13227/2019-TCU-Primeira Câmara em relação a recorrente.
EXAME DE MÉRITO
4. Constitui objeto do presente exame responder se:
I. houve responsabilidade de Ademir Alves do Amaral pelas irregularidades apuradas e se a multa a ele aplicada deve ser afastada ou atenuada.
Da responsabilidade e da multa
5. Ademir Alves do Amaral defende não ter responsabilidade pelas irregularidades apuradas e entende que a multa a ele aplicada deva ser afastada ou, ao menos, reduzida.
5.1. Defende a alegação acima com base nos seguintes argumentos:
a) O Acórdão vergastado teria imputado ao recorrente responsabilidade pelas seguintes irregularidades: 1. 'ausência do detalhamento dos serviços prestados em cada unidade', em razão dos Contratos C53/2014-Supjur, C-43/2015-Projur e C-44/2015-Projur; e 2. 'fiscalização deficiente dos contratos, face à falta de discriminação dos serviços, e respectivas quantidades, nos contratos' - (peça 100, p. 5) ;
b) O Acórdão vergastado não teria apontado, de forma específica e pontual, quais teriam sido os atos praticados pelo recorrente (peça 100, p. 5) ;
c) O responsável teria assumido interinamente o cargo de Superintendente de Fiscalização do Crea-SP, no período entre 18/8/2014 e 19/11/2014, ou seja, posteriormente à assinatura do Contrato C-53/2014-Supjur (peça 100, p. 6) . Nesse sentido, o recorrente não teria tido qualquer participação na decisão de participar do pregão eletrônico 9/2014-SRP do 16º B Log, assim como na delimitação dos serviços que teriam sido executados em virtude dos Contratos C-53/2014-Supjur, C-43-Projur e C44/2015-Projur, de modo que os atos por ele praticados se limitaram à análise e mensuração dos serviços executados entre o período de 18/8/2014 e 19/11/2014 (peça 100, p. 9) ;
d) Quanto à fiscalização dos contratos, o recorrente teria agido em conformidade aos preceitos legais e, em momento algum, teria atestado serviços não realizados ou teria opinado pelo pagamento de serviços que deixou de atestar, de modo que não teria sido verificado a ocorrência de erro grosseiro ou inescusável da sua parte (peça 100, p. 13) ;
e) Diante da pluralidade de locais em que teriam se dado a execução dos serviços contratados [diversas municipalidades paulistas], seria indispensável ao recorrente contar com a supervisão de doze gerências regionais, espalhadas pelo Estado de São Paulo, que estariam incumbidas de acompanhar a execução dos serviços contratados, a fim de assistir as Superintendências de Fiscalização e Administração-Financeira (peça 100, p. 10-13) .
Além disso, os atos teriam sido submetidos à análise da assessoria jurídica e de demais órgãos técnicos como a Unidade de Contratos e Licitação (peça 100, p. 10-11) .
Portanto, não poderiam ser atribuídas, de forma exclusiva ao recorrente, as responsabilidades por eventuais serviços não executados ou não prestados a contento, tendo em vista a participação efetiva dos gerentes nomeados em cada unidade, incumbidos de reportar ao Superintendente eventuais intercorrências, assim como da própria Procuradoria Jurídica e da Comissão de Licitações, que deveriam, desde o início, apontar para a ausência de detalhamento dos serviços estimados (peça 100, p. 14) ;
f) Com relação à multa, não poderia ser aplicada ao recorrente a mesma penalidade arbitrada aos demais responsáveis, que teriam participado, desde o início, com a assinatura e delimitação das contratações maculadas pelas apurações, e ao passo que o próprio Tribunal teria reconhecido que (peça 100, p. 12-13) :
'Com relação aos demais apontamentos, não resta dúvida de que o curto período em que ocupou o cargo de Superintendente de Fiscalização atenua a sua responsabilidade relativamente ao titular, [...]'
[destaques do original]
Análise
5.2. De início, as alegações não sustentam o afastamento da responsabilidade do recorrente, todavia, suportam uma redução da multa a ele aplicada pela decisão vergastada.
5.3. Preliminarmente, o responsável não tenta afastar as irregularidades apontadas, mas, apenas, desvincular as imputações da sua responsabilidade como superintendente do Crea-SP.
5.4. Com efeito, determinou-se a audiência do recorrente pelas seguintes condutas (peça 58) :
a) utilização indevida do sistema de registro de preços, por meio do pregão eletrônico 9/2014-SRP do 16º B Log, para contratação de obras de engenharia, nos termos do contrato C-43/2015-Projur, em ofensa ao disposto no art. 15, inciso II, da Lei 8.666/1993, no art. 11 da Lei 10.520/2002, no art. 6º do Decreto 5.450/2005, no art. 3º do Decreto 7.892/2013, e na jurisprudência do TCU;
b) acompanhamento e pagamento dos serviços no âmbito do contrato C-53/2014-Supjur, o qual foi celebrado com objeto amplo, sem discriminação dos serviços, e respectivas quantidades, que seriam executados em cada uma das unidades do Crea-SP, em ofensa ao disposto nos arts. 54, § 1º, e 55, inciso I, da Lei 8.666/1993, inviabilizando a aferição dos serviços e quantidades efetivamente executados;
c) fiscalização deficiente do contrato C-53/2014-Supjur, acarretando a execução e o pagamento de serviços com qualidade insatisfatória, em ofensa ao disposto nos arts. 67, 69 e 70 da Lei 8.666/1993. A rejeição das razões de justificativa poderá ensejar a imputação de multa prevista no art. 58 da Lei 8.443/1992.
[destaques acrescidos]
5.5. Acolhendo a proposta da unidade instrutora, a decisão vergastada afastou a irregularidade 'a', mas rejeitou as alegações de defesa do responsável em relação às irregularidades 'b' e 'c' (peça 79) . Portanto, o responsável foi multado pelo acompanhamento, fiscalização e pagamento dos serviços contratados no bojo do Contrato C-53/2014-Supjur.
5.6. Com relação a estas três condutas (acompanhamento, fiscalização e pagamento) , da leitura dos autos, não restam dúvidas da participação deste responsável pelo recebimento e consequentemente pelo pagamento dos serviços relativos ao Contrato C-53/2014, que foram caracterizados pela qualidade insatisfatória.
5.7. Nesse sentido, em diversas oportunidades, o responsável atestou, diretamente, a realização desses serviços (peça 14, p. 230-233, 271, 281-286 e peça 15, p.36-37, 49-51, 132-133, 142-143, 159-160, 170-171) , na condição de responsável pelo acompanhamento e fiscalização de serviços, inclusive, em períodos não coincidentes com o da substituição do titular (fev/2015: peça 15, p.132-133 e 142-143; mar/2015: p.159-160, 170-171) .
5.8. Portanto, é evidente a responsabilidade do recorrente pelas irregularidades imputadas.
5.9. Quanto às alegações de que o responsável teria contado com informações e avaliações prestadas por outros departamentos e pessoas (gerências municipais, procuradoria jurídica e Unidade de Contratos e Licitação) , a mesma deve ser rejeitada. Isso porque, em última instância, foi este responsável quem atestou o recebimento dos serviços e cabe a ele fiscalizar o trabalho e as avaliações de seus subordinados. Similarmente, não cabe à procuradoria jurídica e unidade responsável pelas licitações receber produtos ou serviços oriundos de contratações, uma vez que tais incumbências competem ao executor do contrato.
5.10. Com relação à multa aplicada, entende-se que assiste razão ao recorrente em atenuá-la. Isso porque, de fato, existe uma incongruência entre a fundamentação do voto condutor da decisão vergastada e a conclusão quanto à dosimetria das multas aplicadas aos diversos responsáveis.
5.11. Nesse sentido, o voto condutor acolheu as razões de decidir da unidade instrutora, que, por sua vez, evidenciou que a causa central das irregularidades apontadas decorreu da ausência de detalhamento dos serviços e materiais que foram contratados (peça 75) :
'Com relação à fiscalização deficiente, entende-se que este é o ponto central do apontamento, que está associado intimamente à ausência de discriminação dos serviços, e respectivas quantidades, que seriam executados em cada uma das unidades do Crea-SP. Na audiência prévia referente àquele apontamento, constou expressamente que a ocorrência inviabilizava a aferição dos serviços e quantidades efetivamente executados, ou seja, inviabilizava a fiscalização. Com isso, entende-se superado qualquer eventual questionamento com relação ao conteúdo da audiência prévia.
 (...) 
Igualmente é descabida a alegação de que os serviços foram prestados de forma correta, pois não teria havido reclamação formal ou exigidos reparos. Isto porque não houve questionamento quanto à execução dos serviços, visto que o próprio Crea-SP, já sob nova gestão, informou que as obras foram entregues (peça 46, p.7, item 6.1.1) , mas apenas em relação à ausência de detalhamento dos serviços prestados em cada unidade. Este fato, conforme exaustivamente observado, inviabiliza qualquer fiscalização. É de ser perguntar: como foi efetuada a fiscalização se não havia detalhamento dos serviços que seriam executados?
[destaques acrescidos]
5.12. Da leitura acima, extrai-se que a falta de discriminação e especificação dos serviços contratados inviabilizou a fiscalização e consequentemente a avaliação, para fins de recebimento e pagamento, dos serviços prestados.
5.13. Nesse sentido, o recorrente não participou da tomada de decisões que levou à formalização do Contrato C-53/2014-Supjur, oportunidade em que não foi definido minimamente o objeto contratual da avença. Por essa razão e pelo fato de as irregularidades na execução contratual, por parte do recorrente, decorrerem de vícios em etapas anteriores da qual o mesmo não participou, a unidade instrutora propôs a atenuação de sua responsabilidade (peça 75, p. 17) :
Com relação aos demais apontamentos, não resta dúvida de que o curto período em que ocupou o cargo de Superintendente de Fiscalização atenua a sua responsabilidade relativamente ao titular [Sr. Ademir Alves do Amaral], mas não resta dúvida de que ele teve participação no que diz respeito à execução dos serviços relativos ao contrato c-53/2014 (...) 
[destaques acrescidos]
5.14. Por sua vez, o voto condutor incorporou as razões de decidir da unidade instrutora, todavia, não fez qualquer distinção na dosimetria da multa dos responsáveis.
5.15. Com efeito, foi aplicada ao recorrente, pelos vícios na execução do Contrato C53/2014-Supjur, o mesmo valor da multa que foi aplicada a Luiz Roberto Sega (antecessor do recorrente) , pela execução de três contratos viciados: Contratos C-53/2014-Supjur; C-43/2015-Projur; e C-44/2015-Projur (peça 55) .
5.16. Similarmente, foi aplicada ao recorrente a mesma multa que foi aplicada a Francisco Yutaka Kurimori por ter firmado os três contratos, contendo vícios graves, que inviabilizaram a posterior fiscalização e acompanhamento (peça 56) .
5.17. Por todo o exposto, entende-se que devem ser rejeitadas as alegações que propugnam pelo afastamento da responsabilidade, todavia, entende-se que a multa aplicada ao recorrente deve ser atenuada, nos expostos nas etapas anteriores.
CONCLUSÃO
6. Das análises anteriores, ante os elementos constantes destes autos, o contexto normativo e as diretrizes jurisprudenciais aplicáveis ao caso, conclui-se pela:
I.1 impossibilidade de afastar a responsabilidade do recorrente (itens 5.) ;
I.2 necessidade de atenuar a multa do recorrente, de modo que a mesma guarde proporcionalidade com a multa aplicada aos demais responsáveis (itens 5.) ;
6.1. Por todo o exposto, propõe-se conhecer do recurso interposto por Ademir Alves do Amaral e, no mérito, dar-lhe provimento parcial para reduzir a multa a ele aplicada.
PROPOSTA DE ENCAMINHAMENTO
7. Ante o exposto, com fundamento nos arts. 32, inciso I, e 33 da Lei 8.443/92 e art. 285 do RITCU, submetem-se os autos à apreciação superior, com a seguinte proposta de encaminhamento:
a) conhecer do recurso interposto por Ademir Alves do Amaral e, no mérito, dar-lhe provimento parcial para:
a.1) reduzir a multa aplicada pelo item 9.4 do Acórdão 13227/2019-TCU-Primeira Câmara;
b) cientificar a recorrente e os demais interessados do acórdão que vier a ser prolatado, ressaltando-se que o relatório e o voto que o acompanharem podem ser consultados no endereço www.tcu.gov.br/acordaos, no dia seguinte ao de sua oficialização."
	É o relatório.

8.1. Denis Camargo Passerotti (178.362/OAB-SP) e outros, representando Ademir Alves do Amaral.

Não atuou.

REPRESENTAÇÃO. IRREGULARIDADE NA CONTRATAÇÃO DE SERVIÇOS DE MANUTENÇÃO E/OU REFORMA PELO CREA-SP. CELEBRAÇÃO DE CONTRATOS SEM DISCRIMINAÇÃO DOS SERVIÇOS E RESPECTIVAS QUANTIDADES. FISCALIZAÇÃO DEFICIENTE DE CONTRATOS. MULTA. PEDIDO DE REEXAME. DESPROPORCIONALIDADE ENTRE AS MULTAS APLICADAS. CONHECIMENTO E PROVIMENTO.

REPRESENTAÇÃO (REPR)

Secretaria de Recursos (Serur); Secretaria de Controle Externo do Trabalho e Entidades Paraestatais (SecexTrabalho).

Em julgamento, pedido de reexame interposto por Ademir Alves do Amaral contra o Acórdão 13227/2019-TCU-Primeira Câmara, por meio do qual o Tribunal julgou representação acerca de possíveis irregularidades ocorridas no Crea/SP e, no que interessa ao recorrente, aplicou-lhe a multa prevista no art. 58, inciso II, da Lei 8.443/1992, no valor de R$ 3.112,00.
Inicialmente, a fim de melhor contextualizar a matéria em discussão, cumpre mencionar que os indícios de irregularidades apurados nesta representação estavam relacionados a três contratos cujo objeto eram serviços de manutenção predial em imóveis de propriedade do Crea/SP. A tabela a seguir, obtida da instrução à peça 46, apresenta as principais informações dos contratos analisados.
	Contrato
	C-53/2014-Supjur
	C-43/2015-Projur
	C-44/2015-Projur

	Pregão eletrônico
	1/2013-SRP do 16º B Log
	9/2014-SRP do 16º B Log (Grupo 4) 
	9/2014-SRP do 16º B Log (Grupo 5) 

	Objeto do contrato
	Serviços de manutenção predial em geral, incluindo o fornecimento de materiais, para as sedes do Crea/SP
	Serviço de manutenção predial em geral (obras civis) 
	Serviço de manutenção predial em geral (fornecimento e instalação de condicionadores de ar) 

	Vigência
	18/7/2014 a 17/7/2015
	10/11/2015 a 9/11/2016
	10/11/2015 a 9/11/2016

	Valor contratado
	R$ 7.242.655,26
	R$ 12.981.673,70
	R$ 1.535.820,15

	Valor executado
	R$ 7.242.654,54 (100%) 
	R$ 2.094.484,30 (16,1%) 
	R$ 568.532,33 (37,0%) 

	Gestor do contrato
	Luiz Roberto Sega e Ademir Alves do Amaral
	Luiz Roberto Sega
	Luiz Roberto Sega

Os indícios de irregularidades inicialmente verificados em relação aos contratos foram caracterizados em três vertentes, a seguir descritas:
utilização indevida do sistema de registro de preços, por meio de pregão eletrônico, para contratação de obras de engenharia;
celebração de contratos e seus respectivos acompanhamentos e pagamentos com objeto amplo, sem discriminação dos serviços e respectivas quantidades que seriam executados em cada uma das unidades do Crea/SP;
fiscalização contratual deficiente, acarretando a execução e o pagamento de serviços com qualidade insatisfatória.
Diante de tais apontamentos, realizou-se a audiência dos seguintes gestores do Crea/SP à época da ocorrência dos fatos: Francisco Yutaka Kurimori (presidente) , Luiz Roberto Sega (superintendente de fiscalização) e Ademir Alves do Amaral (superintendente de fiscalização em exercício) .
Após a análise das razões de justificativa, restou elidida a irregularidade referente à utilização indevida do sistema de registro de preços, porém foram confirmadas as demais irregularidades. Por essa razão, este Tribunal aplicou aos três responsáveis multa no valor de R$ 3.112,00, conforme decidido por meio do Acórdão 13227/2019-TCU-Primeira Câmara, ora recorrido.
Nesta oportunidade, o recorrente alega que o acórdão recorrido não teria delimitado especificamente os atos por ele praticados, que ele não teria atuado na fase de celebração do contratos e que sua participação teria se limitado à análise e mensuração dos serviços executados durante o período em que exerceu interinamente o cargo de superintendente de fiscalização.
Acrescenta ainda que a mensuração dos serviços relativos ao Contrato C-53/2014-Supjur teria sido realizada em conjunto com outros órgãos técnicos do Crea/SP e que teria apenas seguido o que foi estabelecido contratualmente, não tendo sido ele o responsável pelos termos da contratação.
Por fim, o recorrente argumenta que não poderia ter sido imposta a ele a mesma pena arbitrada aos outros dois responsáveis, o então presidente do Crea/SP e o superintendente de fiscalização titular, eis que sua participação ocorreu apenas no curto período em que exerceu interinamente o cargo de superintendente e que teria agido segundo as orientações de seus superiores.
Após examinar as razões recursais, a Secretaria de Recursos concluiu que foram trazidos elementos capazes de alterar a deliberação recorrida de forma a reduzir a multa aplicada ao recorrente, razão pela qual propõe o conhecimento e o provimento parcial do apelo recursal.
Preliminarmente, ratifico o despacho exarado no sentido de que o presente recurso merece ser conhecido, porquanto preenche os requisitos de admissibilidade previstos nos arts. 33 e 48 da Lei 8.443/1992.
Quanto ao mérito, concordo com a análise empreendida pela secretaria especializada no que diz respeito à conclusão de que as irregularidades atribuídas ao recorrente seriam de menor gravidade em comparação àquelas que contaram com a participação dos outros dois responsáveis sancionados, tendo sido desproporcional a multa aplicada a Ademir Alves do Amaral.
De fato, o recorrente foi chamado a prestar esclarecimentos somente em relação ao acompanhamento, fiscalização e pagamento dos serviços do Contrato C-53/2014-Supjur, enquanto o superintendente titular do Crea/SP, Luiz Roberto Sega, teve as mesmas condutas atribuídas à execução dos três contratos analisados, contratos C-53/2014-Supjur, C-43/2015-Projur e C-44/2015-Projur. No entanto, ambos foram apenados com a mesma multa, o que não é razoável.
Julgo pertinente ainda transcrever trecho da análise da unidade instrutora em relação às razões de justificativa apresentadas pelo recorrente, constante do relatório que fundamentou o Acórdão 13227/2019-TCU-Primeira Câmara:
"84. Com relação aos demais apontamentos, não resta dúvida de que o curto período em que ocupou o cargo de Superintendente de Fiscalização atenua a sua responsabilidade relativamente ao titular, mas não resta dúvida de que ele teve participação no que diz respeito à execução dos serviços relativos ao contrato c-53/2014 (...) "
Outro aspecto que mitiga a irregularidade observada no âmbito da execução dos contratos é que ela decorre em grande parte da modelagem adotada na fase de celebração, na qual se verificou a definição de um objeto amplo, sem discriminação dos serviços e quantidades que seriam executados em cada um dos imóveis. Nesse aspecto, cabe transcrever trecho do voto condutor do acórdão recorrido:
"25. Por fim, quanto à fiscalização deficiente dos contratos, irregularidade imputada aos Srs. Luiz Roberto Sega e Ademir Alves do Amaral, também assiste razão à Selog, quando aduz que a falta de discriminação dos serviços, e respectivas quantidades, nos contratos, impossibilitava a aferição dos serviços e quantidades efetivamente executados, ou seja, inviabilizava a fiscalização."
Cumpre observar que o responsável pela celebração dos três contratos eivados das mencionadas falhas, o então presidente do Crea/SP, recebeu a mesma sanção que o ora recorrente, cuja irregularidade foi derivada da contratação deficiente e correspondeu à execução de apenas um dos contratos.
Dessa forma, diante do contexto apresentado, realmente entendo que houve desproporcionalidade em relação à multa aplicada ao recorrente, quando comparada às condutas e irregularidades atribuídas aos outros dois responsáveis.
Entretanto, divirjo da proposta de redução da multa, conforme aventado pela Serur, visto que a referida sanção já foi aplicada no patamar mínimo previsto regimentalmente, de 5% do valor estabelecido no caput do art. 58 da Lei 8.443/1992, nos termos do art. 268, inciso II, do Regimento Interno do TCU.
Por essa razão, somada aos fatos de que a atuação do recorrente limitou-se a um dos contratos analisados, de que exerceu apenas interinamente o cargo de superintendente de fiscalização e de que as falhas a ele atribuídas decorrem em parte de vícios originados na formalização do contrato, julgo mais adequado afastar a sua multa. 
Sendo assim, os argumentos trazidos pelo recorrente merecem ser acolhidos a fim de alterar o juízo anteriormente formulado.
Feitas essas considerações, entendo que se deve conhecer e dar provimento ao presente recurso, para excluir a multa aplicada ao recorrente.
Ante o exposto, voto por que o Tribunal adote o Acórdão que ora submeto à deliberação deste Colegiado.
TCU, Sala das Sessões Ministro Luciano Brandão Alves de Souza, em 29 de setembro de 2020.
Ministro BRUNO DANTAS 
Relator